【裁判字號】    97,訴,681
【裁判日期】    980109
【裁判案由】    損害賠償
【裁判全文】
臺灣嘉義地方法院民事判決          97年度訴字第681號
原      告  甲○○
被      告  乙○○
上列當事人間請求損害賠償事件，經本院刑事庭以97年度朴交簡
附民字第8號刑事附帶民事訴訟裁定移送前來，經本院於民國97
年12月25日言詞辯論終結，判決如下：
    主  文
被告應給付原告新台幣壹拾萬肆仟零伍拾肆元，及自民國九十七
年八月十九日起至清償日止，按年息百分之五計算之利息。原告
其餘之訴駁回。
訴訟費用由被告負擔百分之八十七，餘由原告負擔。
本判決原告勝訴部分得假執行。
原告其餘假執行之聲請駁回。
    事實及理由
壹、原告起訴主張：
一、被告於民國（下同）97年4月26日中午12時55分許，駕駛車
    牌號碼5695-SU號自用小貨車，沿嘉義縣東石鄉嘉168線公路
    由東往西行駛，行經該公路4公里950公尺處與產業道路之交
    岔路口時，適原告騎乘車牌號碼H28-616號重型機車，沿產
    業道路由南往北行駛行經上開交岔路口時，被告本應注意「
    閃光黃燈」之警告，車輛應減速接近，注意安全，小心通過
    ，方得續行，而依當時天候晴朗、日間自然光線、無障礙物
    、視距良好等情況，又無不能注意之情形，被告卻貿然駛入
    交岔路口，兩車因而發生擦撞，致原告受有硬腦膜下出血、
    肩及上臂多處挫傷之傷害，被告過失傷害之犯行，經本院97
    年度朴交簡字第245號刑事簡易判決拘役確定在案。
二、按因故意或過失，不法侵害他人之權利者，負損害賠償責任
    ；故意以背於善良風俗之方法，加損害於他人者亦同；違反
    保護他人之法律，致生損害於他人者，負賠償責任，但能證
    明其行為無過失者，不在此限，民法第184條定有明文。又
    按道路交通安全規則第90條規定：「駕駛人駕駛汽車，應遵
    守道路交通標誌、標線、號誌之指示，並服從交通指揮人員
    之指揮。」、同規則第93條第1項第3款規定：「行車速度，
    依速限標誌或標線之規定，無速限標誌或標線者，應依下列
    規定：三、應依減速慢行之標誌、標線或號誌指示行駛。」
    、同規則第102條第1項第1款規定：「汽車行駛至交岔路口
    ，其行進、轉彎，應依下列規定：一、應遵守燈光號誌或交
    通指揮人員之指揮，遇有交通指揮人員指揮或燈光號誌並用
    時，以交通指揮人員之指揮為準。」。查被告行進方向之交
    通號誌為閃光黃燈，依道路交通標誌標線號誌設置規則第19
    4條第3項第4款規定：「特種閃光號誌係以單一鏡面之閃光
    紅或黃燈號，警告接近之車輛注意前方路況，應先暫停或減
    速慢行，再視路況以定行止，設於交岔路口或危險路段前。
    」被告行經上開交岔路口時，應注意「閃光黃燈」之警告，
    車輛應減速接近，注意安全，小心通過，方得續行，而依當
    時天候晴朗、日間自然光線、無障礙物、視距良好等情況，
    又無不能注意之情形卻貿然駛入，被告自屬有過失，亦違反
    保護他人之法律，原告自得依侵權行為請求被告賠償如下金
    額：
  (一)醫療費用：
    原告因本件事故所支出醫療費用共計新台幣（下同）8,295
    元。
  (二)不能工作之損失：
    查原告係為人耕田雜事之臨時工，每日工資約為1,200元，
    然原告因97年5月接受「顱內穿孔術」、「顏面撕裂傷縫合
    術」，至今尚未完全康復而無法工作，是以自本件事故發生
    日即97年4月26日起至起訴時止，原告不能工作之損失合計
    為134,400元（計算式為：1200元/天115天＝134400）。
  (三)機車修理費用：
    原告修理所騎乘之機車共計支出17,150元。
  (四)精神賠償金：
    按民法第195條第1項規定：「不法侵害他人之身體、健康、
    名譽、自由、信用、隱私、貞操或不法侵害其他人格法益而
    情節重大者，被害人雖非財產上之損害，亦得請求賠償相當
    之金額。」原告因被告之侵權行為，手術後顏面之撕裂傷雖
    已縫合，但已嚴重破相，且因腦部慢性硬腦膜下出血而不得
    不接受顱骨穿孔手術，術後個性迥異、明顯較事故發生前暴
    躁，為此精神上痛苦萬分，爰依上開規定向被告請求500,00
    0元之精神慰撫金。
  (五)喪失或減少勞動能力之部分：
    民法第194條規定：「不法侵害他人之身體或健康者，對於
    被害人因此喪失或減少勞度能力或增加生活上之需要時，應
    負損害賠償責任。」。查原告手術後迄今尚未復原，且現階
    段難以醫學鑑定所減少之勞動能力。故依民事訴訟法第244
    條第3項規定：「第一項第三款之聲明，於請求金錢賠償損
    害之訴，原告得在第一項第二款之原因事實範圍內，僅表明
    其全部請求之最低金額，而於第一審言詞辯論終結前補充其
    聲明。其未補充者，審判長應告以補充。」，因此原告請求
    被告至少應給付原告663,445元。
三、並聲明：被告應至少給付原告663,445元，及自起訴狀繕本
    送達翌日起至清償日止，按年息百分之五計算之利息；訴訟
    費用由被告負擔；原告願供擔保，請准宣告假執行。
貳、被告抗辯以為：
    原告請求太高，被告只有能力賠償幾萬元。並聲明：原告之
    訴駁回。
、本院得心證之理由：
一、原告主張被告於97年4月26日，駕駛車牌號碼5695-SU號自用
    小貨車，沿嘉義縣東石鄉嘉168線公路由東往西行駛，行經
    該公路4公里950公尺處與產業道路之交岔路口時，未注意閃
    光黃燈之號誌，貿然駛入交岔路口，而與原告騎乘車牌號碼
    H28-616號重型機車發生擦撞，致原告受有硬腦膜下出血、
    肩及上臂多處挫傷傷害之事實，業據提出診斷證明書為證，
    並經本院依職權調取本院97年度朴交簡字第245號刑事案卷
    ，核閱該案所附之現場照片、道路交通事故現場圖、道路交
    通事故調查報告表無訛，且為被告所不爭執，堪信屬實。被
    告之過失駕駛行為既為本件車禍之肇事原因，而原告因本件
    車禍亦受有硬腦膜下出血、肩及上臂多處挫傷之傷害，則原
    告所受傷害與被告上開過失駕駛行為間有相當因果關係，堪
    予認定。惟本件仍應審究者為：原告就本件車禍之發生，是
    否與有過失？原告請求被告賠償至少663,445元，是否有理
    由？茲分述如下。
二、按特種閃光號誌各燈號顯示之意義如左：一、閃光黃燈表示
    「警告」，車輛應減速接近，注意安全，小心通過。二、閃
    光紅燈表示「停車再開」，車輛應減速接近，先停止於交岔
    路口前，讓幹道車優先通行後認為安全時，方得續行，道路
    交通標誌標線號誌設置規則第211條第1項定有明文；又車輛
    行駛至交岔路口，其行進、轉彎，應遵守燈光號誌之指揮，
    道路交通安全規則第102條第1項第1款亦規定甚明。經查，
    。本件車禍當時，被告駕駛車輛沿嘉義縣東石鄉嘉168線公
    路由東往西行駛，行經該公路4公里950公尺處與產業道路之
    交岔路口時，原告則係騎乘機車沿產業道路由南往北行駛一
    情，業經本院調閱本院97年度朴交簡字第245號刑事案卷，
    核閱該案所附之現場照片、道路交通事故現場圖、道路交通
    事故調查報告表無訛，且為兩造所不爭執，堪信屬實。然被
    告行經肇事地點之交岔路口，其行向固設有閃光黃燈，惟原
    告行向亦設有閃光紅燈一節，業經嘉義縣警察局朴子分局97
    年6月18日嘉朴警偵字第0970082691號函檢附肇事路口現場
    照片在卷可參（詳前揭刑事卷宗3840號偵卷第8、9頁）。基
    此，原告騎乘機車行駛至肇事之交岔路口時，本應依前揭規
    定，減速接近，先停止於交岔路口前，讓行駛於幹道車之被
    告優先通行後，認為安全時方得續行，惟原告竟未遵守該交
    通號誌之指揮，而依前揭刑事卷內所附之道路交通事故調查
    報告表現場照片所示，事故當時天候晴、日間自然光線、柏
    油路面乾燥無缺陷亦無障礙物，號誌正常動作且視距良好，
    並無不能注意之情形，惟原告竟疏未注意，貿然駛入肇事之
    交岔路口，致與被告發生碰撞，則其就本件車禍之發生顯有
    過失甚明。且原告騎乘機車行駛支線道，本應遵守閃光紅燈
    之號誌，減速接近，並先停止於交岔路口前，讓幹道車優先
    通行後，方得續行，惟原告未遵守閃光紅燈號誌之指揮，逕
    自駛入交岔路口致生本件車禍事故，本院認原告就本件車禍
    應負主要過失責任。
三、按故意或過失，不法侵害他人之權利者，負損害賠償責任；
    汽車、機車或其他非依軌道行駛之動力車輛，在使用中加損
    害於他人者，駕駛人應賠償因此所生之損害；不法侵害他人
    之身體或健康者，對於被害人因此喪失或減少勞動能力或增
    加生活上之需要時，應負損害賠償責任；不法侵害他人之身
    體、健康、名譽、自由、信用、隱私、貞操，或不法侵害其
    他人格法益而情節重大者，被害人雖非財產上之損害，亦得
    請求賠償相當之金額，民法第184條第1項前段、第191條之2
    前段、第193條第1項及第195條第1項前段分別定有明文。本
    件原告因被告過失駕車行為而受傷害既經認定，則原告主張
    其權利受侵害，請求被告負賠償責任等語，即屬有據。茲就
    原告請求之各項損害及其數額，分別論述如下：
  (一)醫療費用：
    原告主張因本件事故支出醫療費用8,295元，並提出醫療收
    據為憑，本院乃依職權函詢原告因本件車禍事故支出之醫療
    費用，經財團法人長庚紀念醫院嘉義分院檢附醫療費用繳費
    證明三張，總計原告支出之醫療費用共9,048元，有該院97
    年12月2日 (97)長庚院嘉字第01292號函文檢附之醫療費用
    繳費證明在卷可稽（詳本院卷第36至39頁）。是原告於此範
    圍內請求被告賠償8,295元，洵為可採。
  (二)不能工作之損失：
    原告主張其擔任耕田雜事之臨時工，每日工資約為1,200元
    ，因本件車禍事故，自事故發生日即97年4月26日起至起訴
    時即97年8月18日止，原告不能工作之損失合計為134,400元
    （計算式：1200元/天115天＝134400）等語，並提出每日
    薪資1,200之證明一紙。被告對於原告提出日薪1,200之證明
    ，固不爭執其形式真正，惟辯稱原告並非每日皆有工作等語
    。而原告於本院亦自承：作田有時候一個月很多天，有時候
    一個月只有一、二天，不是每天都有等語。基此，原告既無
    法證明其每日皆能領取1,200元之日薪，則其主張將近4個月
    不能工作之損失以每日1,200元計算，即無可採。是本院認
    應原告不能工作之損失，應以勞基法規定之每月基本工資17
    ,280元計算，始為允當。又關於依原告傷勢回復狀況而言，
    需休養多久方能勝任前揭工作一情，亦據長庚紀念醫院嘉義
    分院函覆稱：原告97年5月2日出院後，至97年6月12日回診
    時，仍有頭痛現象，但藥物治療後有所改善，評估約需休息
    2至3個月才宜恢復工作等語，有該院前揭回函在卷足憑。基
    此，本院認依原告傷勢及所從事之勞動工作研判，其休養3
    個月始能回復正常工作，是其不能工作之期間應為3個月。
    故原告不能工作之損失應為51,840元（計算式：17,280×3
    ＝51,840），逾此範圍之請求，即無可採。
  (三)機車修理費用：
    原告主張修理機車支出17,150元並請求被告賠償等語，並提
    出收據為證。然按，因犯罪而受損害之人，於刑事訴訟程序
    固得附帶提起民事訴訟對於被告請求回復其損害，但其請求
    回復之損害以被訴犯罪事實所生之損害為限，從而應以犯罪
    事實為附帶民事訴訟之原因事實，而過失毀損並非犯罪事實
    ，某甲原不負過失毀損之刑事責任，縱令某乙得以某甲過失
    毀損為理由獨立提起民事訴訟請求某甲依民法第184條賠償
    其損害，亦不得於刑事訴訟程序附帶提起民事訴訟（最高法
    院60年度台上字第633號民事判決可資參照）。經查，本件
    被告經檢察官起訴及本院97年度朴交簡字第245號刑事判決
    判處罪刑者，僅限於過失傷害罪行，此經本院調閱本院97年
    度朴交簡字第245號刑事卷宗核閱無訛，是原告主張被告過
    失毀損機車之部分，既非屬本件犯罪事實，自不得依刑事附
    帶民事訴訟程序請求被告賠償該部分之損害。故原告以刑事
    附帶民事訴訟程序請求被告賠償過失傷害事實以外之損害，
    於法未符，原告此部分之請求，洵無可採。
  (四)精神慰撫金：
    原告主張因被告侵權行為，嚴重破相，且接受顱骨穿孔手術
    ，術後個性迥異，明顯較事故發生前暴躁，為此精神上痛苦
    萬分，爰依上開規定向被告請求50萬元之精神慰撫金等語。
    本院審酌本件車禍事故兩造同為肇事原因，且原告應負主要
    過失責任，已如前述，惟原告亦因本件車禍事故受有硬腦膜
    下出血、肩及上臂多處挫傷之傷害，並因此接受顱骨穿孔手
    術，身體及精神上皆受有痛苦，參諸原告於事故時擔任耕田
    臨時工，每月工作日數不定，被告以養鵝為業，收入不固定
    ，原告為國小肄業，已婚並育有子女，被告為國中畢業，和
    父母、配偶及子女同住等情，業據兩造陳明在卷。復經本院
    調閱兩造之稅務電子閘門財產所得調件明細表記載，原告96
    年度所得為68,875元，名下有1筆土地，財產總額為144,026
    元，被告96年度則無所得資料，名下有1輛汽車，本院審酌
    兩造上開經濟能力、身分、地位，及原告所受痛苦等一切情
    狀，認原告請求被告賠償其精神慰撫金200,000元為適當，
    應予准許，逾此部分之請求，則為無理由，應予駁回。
  (五)喪失或減少勞動能力之部分：
    原告主張其術後迄今尚未復原，故其起訴時僅表明全部請求
    之最低金額等語。然迄本院辯論終結時為止，原告並未補充
    其聲明，且本院依職權函詢原告傷勢是否符合殘障標準一情
    ，亦經長庚醫院嘉義分院函覆稱：原告至97年6月12日回診
    時，仍有頭痛現象，但藥物治療後有所改善，依其情形應未
    達勞工保險殘廢給付標準表中之等級，有該院97年12月2日
    (97)長庚院嘉字第01292號函文在卷足憑。依原告傷勢復原
    情形觀之，既未達殘廢等級，則原告請求喪失或減少勞動能
    力之損失，亦屬無據。
  (六)綜上，原告得請求之醫療費用、不能工作之損失及精神慰撫
    金，共計應為260,135元（計算式：8,295＋51,840＋200,00
    0＝260,135）。
四、惟按損害之發生或擴大，被害人與有過失者，法院得減輕賠
    償金額或免除之，民法第217條規定甚明。而民法第217條所
    謂損害之發生或擴大，被害人與有過失者，係指被害人能盡
    善良管理人之注意，即可避免其損害之發生或擴大，乃竟不
    注意，致有損害發生或擴大之情形而言。苟被害人之過失與
    賠償義務人之行為為損害發生或擴大之共同原因，即有其適
    用，法院得減輕賠償金額，不因該行為係出自賠償義務人之
    故意或過失行為而有異，最高法院80年台上字第1046號、81
    台上字第1373號著有判例可資參照。經查，本件被告行經肇
    事地點之交岔路口，其行向固設有閃光黃燈，惟原告行向亦
    設有閃光紅燈，原告騎乘機車行駛至肇事之交岔路口時，本
    應依規定減速接近，先停止於交岔路口前，讓幹道車優先通
    行後，方得續行，且依前揭刑事卷內所附之道路交通事故調
    查報告表現場照片所示，事故當時天候晴、日間自然光線、
    柏油路面乾燥無缺陷亦無障礙物，號誌正常動作且視距良好
    ，並無不能注意之情形，原告竟疏未注意，貿然駛入肇事之
    交岔路口，致與被告發生碰撞，則其就本件車禍之發生應負
    主要過失責任。基此，本院審酌上開各情，認原告及被告就
    本件損害之發生，應負之責任比例各為六成及四成，則原告
    得請求被告賠償之金額，扣除其應負之責任比例後，應為10
    4,054元（計算式：260,135×0.4＝104,054）。
五、末按給付有確定期限者，債務人自期限屆滿時起，負遲延責
    任。給付無確定期限者，債務人於債權人得請求給付時，經
    其催告而未為給付，自受催告時起，負遲延責任。其經債權
    人起訴而送達訴狀，或依督促程序送達支付命令，或為其他
    相類之行為者，與催告有同一之效力。遲延之債務，以支付
    金錢為標的者，債權人得請求依法定利率計算之遲延利息，
    民法第229條第1項、第2項、第233條第1項前段，分別定有
    明文。本件原告請求被告給付損害賠償，並未定有給付期限
    ，應於被告受催告履行而未履行，始發生遲延責任。原告起
    訴時請求被告賠償，並以起訴狀繕本送達被告作為催告之意
    思表示，本件起訴狀繕本於97年8月18日送達被告，依前開
    規定，被告應就原告得請求賠償之104,054元，自起訴狀繕
    本送達翌日即97年8月19日起負遲延責任。
肆、綜上所述，被告過失駕車行為致原告成傷既經認定，原告依
    侵權行為之法律關係請求被告賠償，即屬有據，而原告得請
    求被告賠償之金額，扣除其應負之責任比例後，應為104,05
    4元。則原告依侵權行為之法律關係，請求被告賠償104,054
    元，及自起訴狀繕本送達翌日即97年8月19日起至清償日止
    ，按年息百分之5計算之利息，為有理由，應予准許，逾此
    範圍之請求，為無理由，應予駁回。
伍、本件原告雖陳明願供擔保請准宣告假執行，惟本判決原告勝
    訴部分未逾500,000元，爰依職權宣告假執行，至於原告敗
    訴部分，其假執行之聲請已失所附麗，應併予駁回。
陸、據上論結，本件原告之訴為一部有理由，一部無理由，依民
    事訴訟法第79條、第389條第1項第5款，判決如主文。
中    華    民    國    98    年     1    月     9    日
                  民二庭法  官  林中如
以上正本係照原本作成
如對本判決上訴須於判決送達後20日內向本院提出上訴狀
中    華    民    國    98    年     1    月     9    日
                        書記官  林柑杏


司法院資訊處製作；財團法人民間司法改革基金會備份。
